【裁判字號】    95,重訴,20
【裁判日期】    950919
【裁判案由】    損害賠償
【裁判全文】
臺灣高等法院臺中分院民事判決          95年度重訴字第20號
原      告  丙○○
訴訟代理人  劉瑩玲律師
複  代理人  黃文皇律師
被      告  乙○○
訴訟代理人  陳慶祥律師
複  代理人  甲○○
上列被告因偽造文書等上訴案件，原告對之提起刑事附帶民事訴
訟請求損害賠償，經刑事庭裁定移送，本院於95年9月5日言詞辯
論終結，茲判決如下︰
    主    文
被告應給付原告新臺幣肆億陸仟陸佰柒拾陸萬伍仟柒佰參拾柒元
，及自民國八十六年十一月二十七日起，至清償日止，按年息百
分之五計算之利息。
訴訟費用由被告負擔。
本判決第一項於原告以新臺幣壹億伍仟萬元為被告供擔保後，得
假執行。但被告如於假執行程序執行標的物拍定、變賣或物之交
付前，以新臺幣肆億陸仟陸佰柒拾陸萬伍仟柒佰參拾柒元或等值
台灣銀行無記名可轉讓定期存單，為原告預供擔保，得免為假執
行。
    事    實
一、原告聲明求為判決：(一)被告應給付原告新台幣（下同）四億
    六千六百七十六萬五千七百三十七元，及自民國（下同）86
    年11月27日起至清償日止，按年利率百分之五計算之利息。
    (二)訴訟費用由被告負擔。(三)原告願供擔保，請准宣告假執行
    。其陳述略以：
  (一)按原告丙○○本籍台灣省台中縣，已移居日本多年，惟每年
    皆會返回台灣作短暫停留，期間經友人介紹而認識被告乙○
    ○及其夫黃三貴。乙○○夫妻於86年01月間獲悉台灣地區農
    地將開放買賣，認有機可趁，即以投資農地可獲鉅利，惟其
    資金不足為由，力邀原告共同出資購買農地，但因原告與黃
    三貴均無自耕能力，依當時法令無法登記為農地所有權人，
    故雙方協議由黃三貴先行收購，再將購得農地所有權之二分
    之一以原價金轉賣予原告（證一），而原告所購買之農地則
    信託登記在具自耕農身分之被告乙○○名下；俟收購手續完
    成後，再共同出資開發土地。
  (二)詎被告乙○○與其夫黃三貴夥同不詳姓名年籍綽號為「阿興
    」、「阿清」、「阿明」、「土狗」等人（下稱「阿興」等
    人），基於不法所有之意圖，由「阿興」等人出面委由劉火
    磊（被告舅舅）及東勢地區仲介人士賴劉秀麗，按附表所示
    之價金，自86年01月間開始向附表所示之土地所有人張崑章
    等人，分別以乙○○、劉火磊、劉黃春桃之名義購得土地後
    （證二），再與「阿興」等人就附表編號一、二、四、五、
    二十一部分以「以少報多」提高成交價方式，傳真虛報之買
    賣價額至日本東京予原告；而就附表編號三、六至二十部分
    ，則先委託不知情之刻印行偽刻各土地所有人之印章（附表
    編號六至十二江秀鳳之印章、印文為真正除外），再以偽造
    各該土地所有人之印文、署押，及介紹人劉火磊、詹文敏及
    張金財、利坤政等人署押之方式，偽造金額不實之不動產買
    賣契約書，再由黃三貴與「阿興」等人將之傳真至日本東京
    予原告（證三），致原告陷於錯誤，誤信該虛報之買賣價額
    之傳真以及偽造之不動產買賣契約書即為黃三貴與各土地所
    有人間原始之買賣價額及買賣契約書，而委託其投資之文彬
    股份有限公司（下稱文彬公司）出面為買受人，先後十三次
    與被告乙○○及乙○○之代理人黃三貴簽訂雙方之買賣契約
    書，並依上開偽造之不動產買賣契約書上之價金，買受應有
    部分二分之一（證四）。
  (三)原告並委由其在台外甥女沈美珠以電匯方式，將價金匯款至
    亞太商業銀行黃三貴帳戶，前後共計37筆，如附表所示匯款
    金額欄及匯款日期欄所示金額、日期，匯款金額共四億六千
    六百七十六萬五千七百三十七元（證五）。就此，除有前揭
    地主吳國忠等人所提真正之買賣契約書、被告偽造之買賣契
    約書、被告與文彬公司簽訂之契約書及原告匯款回條聯等足
    憑外（參證二至證五），亦經刑事庭傳訊地主、仲介人等證
    實在卷，內容如下：
  系爭中嵙小段第1130-27號及0000-000號土地所有人吳國忠
    於偵查時證稱：伊所有1130-27號土地（參附表編號二）出
    售予乙○○共賣230萬元（偵卷第153頁反面），並提出買賣
    契約影本一份附卷足參（偵卷第158-161頁）。又於上訴審
    90年4月12日調查時又稱：「我賣中嵙段1130-27號及0000-
    000號這二筆土地，我只知道1130-27號之價錢，0000-000號
    我記不得了，但價金大概在七百三十萬元到七百八十萬元之
    間，我不是記得很清楚，但沒有四千多萬元那麼多，我是整
    筆買賣，不是按坪來計算」。另張崑章之妻張林滿女證稱：
    售一甲地價金1350萬元，但契約書寫1000萬元，現在尚欠我
    170萬元，仲介說是乙○○買的（偵卷第140頁反面）。
  劉邱玉琴及其夫劉勝發亦分別於偵查時供證稱：「卷附這份
    買賣契約上名字不是我簽，印章我不清楚」、「出售二筆土
    地價款七百八十萬元」（偵卷第100頁反面、第101頁正面）
    ；詹昌峰證稱：我賣1900坪左右，總價7200萬元左右，單價
    一坪三萬八千元，錢已付清了（卷附買賣契約書）地號、面
    積均對的，但買賣價款不一樣。跟我接洽買賣的人不是她（
    乙○○），好像見過在庭上的乙○○，好像沒有，代書是劉
    正文（偵卷第119頁反面、第120頁正面）。其於前審調查時
    亦稱：沒見過黃三貴、乙○○，伊是跟劉鏡清一起賣，由伊
    出面訂約，劉鏡清未參與，共賣7200萬元，偵查卷第90頁買
    賣契約影本之契約並非真正，其上之簽名、蓋章均非伊所為
    無訛（本院刑事庭前審卷第三宗第76頁，惟本件86年03月20
    日之詹昌峰原契約為5700萬元，見前揭卷第三宗第60頁至第
    63頁，故刑事庭認應為此部份應係以5700萬元出售）。另受
    託為其辦理詹昌峰部分土地所有權移轉事宜之代書劉正文於
    偵查時亦稱：伊只辦理詹昌峰土地出售代書事務所，由黃三
    貴出面，登記為乙○○，一坪三萬八千元，總價金七千二百
    多萬元（偵查卷第 86-91頁之買賣契約）這份契約書都不是
    我的字跡，價金付清後，原來契約書被黃三貴取回去，這份
    不是在我那邊寫，劉正文的簽名是我簽的，再看一次，簽名
    好像不是我簽的，絕對不是這份買賣，當時黃三貴有要求多
    一份空白契約書，但有無蓋章我忘了（偵卷第141頁）。
  證人謝維正之女謝美雪證稱：謝維正、謝維善、謝維雄（由
    張秀珍繼承）三兄弟是同一天賣給同一人，謝維正、謝維善
    各自持分賣了三百萬元，總共賣了六百萬元，我爸爸二筆土
    地賣了三百萬元，他是整筆土地賣的，不是以坪數計算（刑
    事一審2033號卷第63頁反面）。雖另一共有人即張秀珍於前
    審供稱：我是自己出售的，沒有跟別人合賣，總共整筆土地
    賣總共價金是三百三十萬元，不是以坪數計算，我賣土地介
    紹人是賴劉秀麗，代書是劉富美，這買賣契約書不是我簽名
    的，印章也不是我的，賣的價金也沒有這麼高（本院刑事庭
    前審卷第三宗第75、76頁），與謝女所證稱之三百萬元互有
    出入，但因渠等之買賣契約原本已無可考，證人因時間之經
    過，記憶不免糢糊甚至發生錯誤，其證詞因此未盡相符，衡
    情亦在所難免，況不論其每人名下之應有部分是以三百萬元
    或三百三十萬元出售，均顯然低於被告所傳真予告訴人丙○
    ○之買賣金額甚為明確。
  證人劉衡松於原審證稱：契約書我賣了八筆土地共五千三百
    多萬元，定契約的對方是乙○○但不是今天這位，因為共有
    土地就由我出面，土地連地上建物共五千三百多萬元，沒有
    （六千多萬元）這麼多，不是按每坪算（刑事一審第2033號
    卷第84頁反面）；蘇敏雄稱：我們是以甲來計算，我土地一
    甲二，共960萬元，後來討價還價以860萬元成交：：：不認
    識在庭上的乙○○，（偵查卷第91頁後契約書）不是我寫的
    ，印章也不是我的章（原審第430 號卷第87頁反面）；劉茂
    勇稱：伊土地共賣370 萬元（偵卷第92頁契約書）不是伊訂
    的，也不是伊簽的（刑事一審卷第430 號卷第88頁正面）；
    劉演懋亦稱：我土地賣810萬元，我沒有訂契約，名也不是
    我簽的（刑事一審卷第430號卷第88頁反面）；蘇福妹稱：
    （偵卷所附之買賣契約）不是伊簽的，不認識庭上的黃三貴
    、乙○○（刑事一審卷第2033號卷第142頁反面）；吳秀隆
    證稱：伊當時係以二千萬元出售，並以整筆計價，不是以坪
    計價，土地也是與劉火磊訂的，而登記給乙○○，劉火磊是
    賴劉秀麗介紹來買賣土地（刑事一審卷第2033號第41頁正面
    、反面）；張碧江證稱：（偵查卷買賣契約）上面的筆跡不
    是我所簽，卷內這份不是我訂的契約書，我訂的是契約書是
    庭呈的這份（刑事一審卷第2033號第41頁正面，並提出其原
    始買賣契約影本一份附卷足參）；余文祺證稱：「偵查卷附
    買賣契約書不是我的（刑事一審卷第2033號卷第84頁正面）
    ，並提出其原有買賣契約影本一份為憑（刑事一審卷第2033
    號卷第86頁以下）」；吳阿湖證稱：伊有出賣東勢鎮土地，
    地號忘了，伊係整筆土地一起賣，總共賣了八百萬元（偵卷
    之買賣契約）印章及簽名都不是我的，我沒賣那麼多，介紹
    人是賴劉秀麗，代書是劉富美（鈞院刑事庭前審卷第三宗第
    75頁）；證人利坤政稱：伊賣五百五十萬元，沒有與人合賣
    ，伊係整筆，不是照坪數賣（本院刑事庭前審卷第三宗第79
    頁）；另劉蘇秋香、王鄧燕莉、王志宏、王獻霖、王詹月菊
    亦一致證稱：「（偵卷買賣契約書影本）這印章不是我們的
    ，簽名也不是我們簽的，契約也不是我們訂的，我們四人（
    王鄧燕莉、王志宏、王獻霖、王詹月菊）跟王文錦是一家人
    ，我們五人名下的一筆土地與劉蘇秋香名下的土地一起賣：
    ：：賣七百五十萬元，介紹人是賴劉秀麗，代書是劉富美」
    （本院刑事庭前審卷第三宗第79頁）；江秀鳳證稱：「我賣
    的土地是1130-20號土地，總共二百零五萬，我是賴劉秀麗
    介紹的，沒有見過黃三貴、乙○○這二人，（偵卷第92頁買
    賣契約書）印章是我的，這份契約不對，簽名不是我簽的，
    我是整筆賣，不是以坪數計算，我印章放在代書那裡，很久
    以後才拿回來」（本院刑事庭前審卷第三宗第77頁）；吳阿
    古證稱：「我有出賣中嵙段的土地，總數賣了三百二十萬元
    ，我是自己賣的，沒有跟人合賣，介紹人是賴劉秀麗，代書
    我忘了，未見過黃三貴、乙○○，（偵卷買賣契約書）不是
    我訂立的，不是我簽名的，這印章不是我的，我也沒有代表
    別人出售」（本院刑事庭前審卷第三宗第78頁）；代書劉富
    美證稱：蔡政權確實有賣這筆土地（本院刑事庭前審卷第三
    宗第71頁）；蔡政權證稱：195號土地當時是委託劉富每辦
    理的，介紹人賴劉秀麗，（偵卷97頁不動產買賣契約書影本
    ）不是我簽名的，介紹人我也不認識，我也沒有跟吳阿湖一
    起賣土地，價金也沒有那麼高，印章也不是我的，沒有見過
    庭上的黃三貴、乙○○二人（本院刑事庭前審卷第71、72頁
    ）。再依蔡政權所提之買賣契約，其上之買賣價金復載明三
    百二十九萬三千四百六十八元，此又有蔡政權所提出之買賣
    契約影本足參（同前揭卷第117頁）；是由證人蔡政權、吳
    國忠、詹昌峰、張秀珍、吳阿古、吳阿湖、劉蘇秋香、王鄧
    燕莉、王獻霖、王詹月菊、劉清坤、利坤政於上訴審90年04
    月16日調查之供詞亦足知渠等除一致否認前述87年度偵字第
    2217號卷所附買賣契約影本內容之真正外，並均指稱：其等
    所出售之買賣價值沒有如此高，否認各該買賣契約印章（除
    江秀鳳除外）及簽名之真正。又劉鎮清亦具狀陳明：伊土地
    是委由詹昌峰先生出售，伊所得款項是每坪三萬元整；並提
    出原始買賣契約影本一份為憑（同前卷第60至63頁；核其買
    賣契約之內容與被告黃三貴傳真予原告之相關買賣契約內容
    亦不符）。依中嵙小段第1130-28號原土地所有人吳邱潤秋
    於刑事庭所提出之買賣契約，亦足知其買受人係黃劉春桃（
    即黃三貴之丈母娘），買賣價金則為535萬元，此有該買賣
    契約影本附卷足參（見一審卷第2033號卷第68至71頁）。足
    見黃三貴傳真給原告之買賣契約價金均有浮報及偽造不實之
    情事。
  辦理前開土地移轉事宜之代書劉富美於刑事一審時稱：「當
    時訂約的是張碧江今天庭呈的契約書（中嵙小段第1130-79
    、1130-28），是劉火磊出面訂的，登記給乙○○，黃三貴
    沒有出面訂約，是賴劉秀麗介紹劉火磊來買的，劉火磊只是
    臺中某國小老師」（一審卷第2033卷第41頁）；於90年04月
    16日到庭證稱：「我經手的土地買賣，買受人係寫劉火磊，
    介紹人寫賴劉秀麗，當時來買的時候除了劉火磊外還有一位
    叫黃碧雲」（上訴審卷第三宗第80頁）；仲介人賴劉秀麗於
    原審時稱：「中嵙小段第1130－28地號，84年10月07號簽定
    的這份是我簽的，我是有介紹買賣土地，是朋友介紹的，地
    主是我找的，有拿佣金，但因為日子很久了，我也忘了多少
    ，在劉代書那邊辦理，這些土地沒有集中在一起，不記得黃
    三貴、丙○○有無介紹我買土地（一審卷第430號卷第52頁
    反面、53頁正面）。於90年04月16日到庭證稱：買賣土地都
    是劉火磊跟我接洽的，我只是介紹人，沒有見過黃三貴、乙
    ○○（偵查卷所附之買賣契約劉火磊四份及詹文敏三份）介
    紹人名字不對，我認識劉火磊，但是當時買賣契約書上的介
    紹人名字都是寫賴劉秀麗，詹文敏我不認識，劉火磊、黃碧
    雲、鎖衛華等人曾經親赴我的住處接洽土地事宜，但當時只
    要再談買賣土地的事情，我佣金是固定的百分之一或百分之
    二，我沒有收到其他費用，我曾在代書那邊看過黃三貴跟乙
    ○○」（同前卷79-81頁）；又查詹陳阿鳳名上所有中嵙段
    第0000-000號土地，當初詹陳阿鳳是委託其妹婿蘇鳳春處理
    買賣事宜，且當初土地係整筆土地出售，並非按坪計價，買
    賣總價金約二百三十萬元左右，但買賣契約因九二一地震已
    找不到等情，復據詹陳阿鳳於上訴審稱：中嵙段第0000-000
    號土地我是委託我妹婿幫我處理，他叫蘇鳳春，買賣土地他
    比較清楚（同前卷第四宗第46頁），蘇鳳春於上訴審證稱：
    中嵙段第0000-000號土地是整筆來出賣，不是按坪來計算，
    大概是230萬元，我沒有見過乙○○，我印象中有見過黃三
    貴（同前卷第四宗第46頁）等語。證人劉火磊於本院審理行
    交互詰問時亦證稱：本院刑事庭所提示偵查卷第92頁中間（
    即刑事判決書附表編號六至十二）、93頁（即刑事判決書附
    表編號十四、十五）、97頁（即刑事判決書附表編號二十）
    之契約書買受人、介紹人之名字非伊所簽名等語（見本院刑
    事卷第150頁反面）。另參以該偵查卷所附之土地買賣契約
    書影本，不僅已經原土地所有人證明其所載價金與實際之價
    格不符，黃三貴又坦承：伊未照向地主買的價錢賣給丙○○
    ，因為伊買來土地的錢，中人又賺了一些差價，又有活動費
    ，扣除這些向地主買來再賣給賴先生的價錢差不多，因為伊
    和地主寫的契約書沒有辦法反應成本，所以伊自己又另外寫
    了一份契約傳真給賴先生，但另外寫的契約書沒有經過地主
    同意無訛（參證一）。其於本院刑事庭前審調查時又供稱：
    當時確有跟原告講不賺他的錢（參證一），可見黃三貴當初
    為了誘使原告投資買賣，確曾以允諾原價售出為雙方買賣之
    條件，但嗣為從中謀取私利，確有偽造不實之買賣契約並傳
    真予告訴人，使原告因此誤信其所傳真買賣契約內容之真實
    性，而允買賣，被告顯有詐欺藉此牟利之不法意圖甚明。
  查被告乙○○於本件買賣過程中，曾於86年3月1日於偽造之
    地主為詹昌峰之不動產買賣契約中簽名（參證三，真正與地
    主詹昌峰簽約之時間為86年03月20日），其上虛偽記載土地
    買價為一億六千萬元，並記載當天有介紹人劉正文在場，由
    乙○○給付詹昌峰00000000元，難謂被告乙○○不知該契約
    虛偽不實。且被告乙○○亦分別於86年1月26日、同年3月16
    日、4月22日、4月28日及12月26日與文彬公司簽定之買賣契
    約書、切結書及備忘錄等五份文書，其上皆明白記載原告給
    付黃三貴之買賣價金（證六，並參證三），其中86年04月22
    日該切結書所示係有關附表編號一至三土地總價款之二分之
    一，金額為九千五百四十九萬五千零八十七元，但實際上附
    表編號一至三土地原契約所訂之總價額僅為七千二百八十萬
    元，尚未及切結書上所載之一半價額。而86年10月28日所示
    係有關附表編號一至十九土地總價款之二分之一，金額為四
    億二千八百九十九萬九千三百三十七，但實際上附表編號一
    至十九土地原契約所訂之總價額僅約二億二千萬元而已。可
    見，被告乙○○對虛報土地價格及偽造地主買賣契約書乙節
    ，知之甚詳。就此，本院刑事庭復調取被告乙○○設於復華
    銀行臺中分行00-00-00000-00之帳號，發現黃三貴分別於86
    年03月21日、同年10月29日轉帳3200萬元及3800萬元進入上
    開帳戶中，而上開帳戶經提領至87年02月16日僅剩下1075元
    （證七）。刑事庭又將前開復華商業銀行台中分行乙○○之
    開戶資料卡、86年1月26日、86年3月16日乙○○與文彬公司
    簽訂之不動產買賣契約書、原詹昌峰與乙○○訂立之86年03
    月20日之不動產買賣契約書、詹昌峰與乙○○訂立之86年03
    月18日之不動產買賣契約書、86年02月26日備忘錄、86年10
    月28日切結書上乙○○之簽名以及乙○○於93年08月30日於
    刑事庭當庭書寫之筆跡送請法務部調查局及中央警大學鑑定
    結果，兩單位皆認定前揭文件皆為被告乙○○之親筆簽名無
    訛（證八）。此足證被告乙○○非僅提供其自耕農身分而已
    ，尚有參與虛報後之簽約，其與黃三貴及「阿興」等人為詐
    欺、偽造文書之共同正犯甚明。
  (四)關於被告乙○○夥同黃三貴及「阿興」等人以偽造文書方式
    浮報買賣價金，用以詐騙原告鉅額款項等節，業經刑事庭承
    審法官傳訊相關證人張崑章等人陳述綦詳，並經部分地主提
    出原始買賣契約書附卷（參證二），而被告簽署之契約書等
    文件經送相關單位鑑定，亦證實該等文書業經被告乙○○親
    筆簽名無訛，刑事庭因此認定被告與其夫黃三貴有共同詐欺
    及偽造文書之犯行，而判處被告有期徒刑一年六月，黃三貴
    有期徒刑四年，有判決書乙份可稽（證九）。是原告依侵權
    行為之相關規定請求被告賠償，即屬於法有據。
  (五)按「負損害賠償責任者，除法律另有規定或契約另有訂定外
    ，應回復他方損害發生前之原狀。因回復原狀而應給付金錢
    者，自損害發生時起，加給利息」。民法第213 條第1、2項
    定有明文。本件被告乙○○夥同黃三貴等人詐騙原告金錢，
    最後一次係在86年11月27日（參證五），是原告自得請求被
    告回復原狀，賠償原告四億六千六百七十六萬五千七百三十
    七元，及自86年11月27日起至清償日止，按年利率百分之五
    計算之利息。
二、被告聲明求為判決：(一)原告之訴駁回。(二)訴訟費用由原告負
    擔。(三)如受不利益判決，願供擔保請准宣告免為假執行。其
    陳述略以：被告係因偽造文書等案件，經原告提起刑事附帶
    民事訴訟請求損害賠償，惟刑事部分雖經二審判決有罪，但
    被告不服已提起第三審上訴，尚未判決有罪確定，本件應停
    止訴訟，待三審判決確定後再審理。又本件有一半的土地登
    記予原告所指定之人，其金額數目亦有待計算，始能認定應
    賠償之確切數額。
    理    由
一、原告主張：原告本籍台灣省台中縣，已移居日本多年，惟每
    年皆會返回台灣作短暫停留，期間經友人介紹而認識被告乙
    ○○及其夫黃三貴。乙○○夫妻於86年01月間獲悉台灣地區
    農地將開放買賣，認有機可趁，即以投資農地可獲鉅利，惟
    其資金不足為由，力邀原告共同出資購買農地，但因原告與
    黃三貴均無自耕能力，依當時法令無法登記為農地所有權人
    ，故雙方協議由黃三貴先行收購，再將購得農地所有權之二
    分之一以原價金轉賣予原告，而原告所購買之農地則信託登
    記在具自耕農身分之被告乙○○名下；俟收購手續完成後，
    再共同出資開發土地。詎被告乙○○與其夫黃三貴竟夥同不
    詳姓名年籍綽號為「阿興」、「阿清」、「阿明」、「土狗
    」等人，基於不法所有之意圖，由「阿興」等人出面委由劉
    火磊（被告舅舅）及東勢地區仲介人士賴劉秀麗，按附表所
    示之價金，自86年01月間開始向附表所示之土地所有人張崑
    章等人，分別以乙○○、劉火磊、劉黃春桃之名義購得土地
    後，再與「阿興」等人就附表編號01、02、04、05、21部分
    以「以少報多」提高成交價方式，傳真虛報之買賣價額至日
    本東京予原告；而就附表編號03、06至20部分，則先委託不
    知情之刻印行偽刻各土地所有人之印章（附表編號06至12江
    秀鳳之印章、印文為真正除外），再以偽造各該土地所有人
    之印文、署押，及介紹人劉火磊、詹文敏及張金財、利坤政
    等人署押之方式，偽造金額不實之不動產買賣契約書，再由
    黃三貴與「阿興」等人將之傳真至日本東京予原告，致原告
    陷於錯誤，誤信該虛報之買賣價額之傳真以及偽造之不動產
    買賣契約書即為黃三貴與各土地所有人間原始之買賣價額及
    買賣契約書，而委託其投資之文彬公司出面為買受人，先後
    13次與被告乙○○及乙○○之代理人黃三貴簽訂雙方之買賣
    契約書，並依上開偽造之不動產買賣契約書上之價金，買受
    應有部分二分之一。原告並委由在台外甥女沈美珠以電匯方
    式，將價款匯至亞太商業銀行黃三貴帳戶，前後共計37筆，
    如附表所示匯款金額欄及匯款日期欄所示金額、日期，匯款
    金額共四億六千六百七十六萬五千七百三十七元。關於被告
    乙○○夥同其夫黃三貴及「阿興」等人以偽造文書方式浮報
    買賣價金，用以詐騙原告鉅額款項之上開事實，於原告查覺
    受騙而向台灣台中地方法院檢察署提出告訴，由檢察官偵查
    及刑事庭承審法官傳訊相關證人張崑章等人陳述綦詳，並經
    部分地主提出原始買賣契約書附卷，而被告簽署之契約書等
    文件經送相關單位鑑定，亦證實該等文書業經被告乙○○親
    筆簽名無訛，刑事庭因此認定被告與其夫黃三貴有共同詐欺
    及偽造文書之犯行，而判處被告有期徒刑1年6月，有刑事案
    卷及判決可稽。因被告與其夫共同以偽造文書及詐欺手段，
    詐取原告之財物，應構成侵權行為，為此原告乃依民法184
    條、185條、213條第1、2項規定，請求被告賠償原告之損害
    ，回復損害發生前之原狀，並自損害發生時起，加給利息，
    即自被告最後一次詐騙原告金錢之86年11月27日起至清償日
    止，按年利率百分之五計算利息。
二、被告則以：被告係因偽造文書等案件，經原告提起刑事附帶
    民事訴訟請求損害賠償，惟刑事部分雖經二審判決有罪，但
    被告不服已提起第三審上訴，尚未判決有罪確定，本件應停
    止訴訟，待三審判決確定後再審理。又本件有一半的土地登
    記予原告所指定之人，其金額數目亦有待計算，始能認定應
    賠償之確切數額。是原告之訴應予駁回等語，資為抗辯。
三、查原告主張其原籍台灣省台中縣，已移居日本多年，惟每年
    皆會返回台灣作短暫停留，期間經友人介紹而認識被告乙○
    ○與其夫黃三貴，因黃三貴從事代書業務，得知台灣地區農
    地將開放買賣，政府將推行都市更新方案，台中縣東勢鎮火
    車站附近亦將列為重點之一，投資農地應可獲得鉅利，乃以
    資金不足為由，力邀原告共同出資購買台中縣東勢鎮之農地
    ，但原告與黃三貴均無自耕能力，依當時法令規定均無法辦
    理登記為農地之所有權人，雙方協議由黃三貴先行收購，再
    將購得農地所有權之二分之一以原價金轉賣與原告，而原告
    所購買之地則信託登記在具自耕農身分之被告乙○○名下，
    俟收購手續完成後，再共同出資開發。詎被告乙○○與其夫
    黃三貴竟夥同不詳姓名年籍綽號為「阿興」、「阿清」、「
    阿明」、「土狗」等成年男子，基於共同意圖為自己不法所
    有之概括犯意，由綽號「阿興」等人出面委由東勢地區之土
    地仲介人劉火磊、賴劉秀麗向附表所示土地所有權人，按附
    表所示之總價金，分別以乙○○、劉火磊、劉黃春桃之名義
    向各該土地所有人：張崑章、吳國忠、詹昌峰、張秀珍、謝
    維正、謝維善、劉衡松、劉鎮坤、劉清坤、劉邱玉琴、吳阿
    吉、劉演懋、蘇敏雄、蘇福妹、劉衡松、江秀鳳、劉茂勇、
    吳秀隆、張碧江、余文祺、王鄧燕莉、王詹月菊、王獻霖、
    王文錦、王志宏、劉蘇秋香、利坤政、吳阿湖、蔡政權、詹
    陳阿鳳、吳邱潤秋等人購得土地後，再與綽號「阿興」等人
    就附表編號01、02、04、05、21部分，以「以少報多」提高
    成交價方式，傳真虛報之買賣價額至日本東京予原告，而就
    附表編號03、06至20部分，則先委託不知情之刻印行偽刻各
    土地所有人之印章（其中附表編號06至12江秀鳳之印章、印
    文為真正除外），再以偽造各該土地所有人之印文、署押，
    及介紹人劉火磊、詹文敏及張金財、利坤政等人署押之方式
    ，偽造金額不實之不動產買賣契約書，再由黃三貴與「阿興
    」等人將之傳真至日本東京予原告，致原告陷於錯誤，誤信
    該虛報之買賣價額之傳真以及偽造之不動產買賣契約書即為
    黃三貴與各土地所有人間原始之買賣價額及買賣契約書，而
    委託其投資之文彬公司出面為買受人，先後13次與被告乙○
    ○及乙○○之代理人黃三貴簽訂雙方之買賣契約書，並依上
    開偽造之不動產買賣契約書上之價金，買受應有部分二分之
    一。原告並委由在台外甥女沈美珠以電匯方式，將價款匯至
    亞太商業銀行黃三貴帳戶，前後共計37筆，如附表所示匯款
    金額欄及匯款日期欄所示金額、日期，匯款金額共四億六千
    六百七十六萬五千七百三十七元。迄86年12月間因沈美珠獲
    知上情轉知原告，始知受騙等情，有原告提出如附表所示土
    地買賣契約書、黃三貴與原告丙○○間契約、銀行匯款回條
    聯及購買東勢土地流程表等資料為憑（見調閱之刑事偵查卷
    第12-97頁、本院刑事審理卷第4宗第69-91頁、第119頁）。
四、又據證人即系爭中嵙小段第1130-27號及0000-000號土地所
    有人吳國忠於偵查時證稱：伊所有1130-27號土地（參附表
    編號二）出售予乙○○共賣230萬元（偵卷第153頁反面），
    並提出買賣契約影本一份附卷足參（偵卷第158-161頁）。
    又於上訴審90年4月12日調查時又稱：「我賣中嵙段1130-27
    號及0000-000號這二筆土地，我只知道1130-27號之價錢，
    0000-000號我記不得了，但價金大概在七百三十萬元到七百
    八十萬元之間，我不是記得很清楚，但沒有四千多萬元那麼
    多，我是整筆買賣，不是按坪來計算」。另張崑章之妻張林
    滿女證稱：售一甲地價金1350萬元，但契約書寫1000萬元，
    現在尚欠我170萬元，仲介說是乙○○買的（偵卷第140頁反
    面）。證人劉邱玉琴及其夫劉勝發亦分別於偵查時供證稱：
    「卷附這份買賣契約上名字不是我簽，印章我不清楚」、「
    出售二筆土地價款七百八十萬元」（偵卷第100頁反面、第
    101頁正面）；詹昌峰證稱：我賣1900坪左右，總價7200萬
    元左右，單價一坪三萬八千元，錢已付清了（卷附買賣契約
    書）地號、面積均對的，但買賣價款不一樣。跟我接洽買賣
    的人不是她（乙○○），好像見過在庭上的乙○○，好像沒
    有，代書是劉正文（偵卷第119頁反面、第120頁正面）。其
    於前審調查時亦稱：沒見過黃三貴、乙○○，伊是跟劉鏡清
    一起賣，由伊出面訂約，劉鏡清未參與，共賣7200萬元，偵
    查卷第90頁買賣契約影本之契約並非真正，其上之簽名、蓋
    章均非伊所為無訛（本院刑事庭前審卷第三宗第76頁，惟本
    件86年03月20日之詹昌峰原契約為5700萬元，見前揭卷第三
    宗第60頁至第63頁，故刑事庭認應為此部份應係以5700萬元
    出售）。另受託為其辦理詹昌峰部分土地所有權移轉事宜之
    代書劉正文於偵查時亦稱：伊只辦理詹昌峰土地出售代書事
    務所，由黃三貴出面，登記為乙○○，一坪三萬八千元，總
    價金七千二百多萬元（偵查卷第86-91頁之買賣契約）這份
    契約書都不是我的字跡，價金付清後，原來契約書被黃三貴
    取回去，這份不是在我那邊寫，劉正文的簽名是我簽的，再
    看一次，簽名好像不是我簽的，絕對不是這份買賣，當時黃
    三貴有要求多一份空白契約書，但有無蓋章我忘了（偵卷第
    141頁）。證人謝維正之女謝美雪證稱：謝維正、謝維善、
    謝維雄（由張秀珍繼承）三兄弟是同一天賣給同一人，謝維
    正、謝維善各自持分賣了三百萬元，總共賣了六百萬元，我
    爸爸二筆土地賣了三百萬元，他是整筆土地賣的，不是以坪
    數計算（刑事一審2033號卷第63頁反面）。雖另一共有人即
    張秀珍於前審供稱：我是自己出售的，沒有跟別人合賣，總
    共整筆土地賣總共價金是三百三十萬元，不是以坪數計算，
    我賣土地介紹人是賴劉秀麗，代書是劉富美，這買賣契約書
    不是我簽名的，印章也不是我的，賣的價金也沒有這麼高（
    本院刑事庭前審卷第三宗第75、76頁），與謝女所證稱之三
    百萬元互有出入，但因渠等之買賣契約原本已無可考，證人
    因時間之經過，記憶不免糢糊甚至發生錯誤，其證詞因此未
    盡相符，衡情亦在所難免，況不論其每人名下之應有部分是
    以三百萬元或三百三十萬元出售，均顯然低於被告所傳真予
    告訴人丙○○之買賣金額甚為明確。證人劉衡松證稱：契約
    書我賣了八筆土地共五千三百多萬元，定契約的對方是乙○
    ○但不是今天這位，因為共有土地就由我出面，土地連地上
    建物共五千三百多萬元，沒有（六千多萬元）這麼多，不是
    按每坪算（刑事一審第2033號卷第84頁反面）；蘇敏雄稱：
    我們是以甲來計算，我土地一甲二，共960萬元，後來討價
    還價以860萬元成交：：：不認識在庭上的乙○○，（偵查
    卷第91頁後契約書）不是我寫的，印章也不是我的章（一審
    第430號卷第87頁反面）；劉茂勇證稱：伊土地共賣370萬元
    （偵卷第92頁契約書）不是伊訂的，也不是伊簽的（刑事一
    審卷第430號卷第88頁正面）；劉演懋亦稱：我土地賣810萬
    元，我沒有訂契約，名也不是我簽的（刑事一審卷第430號
    卷第88頁反面）；蘇福妹稱：（偵卷所附之買賣契約）不是
    伊簽的，不認識庭上的黃三貴、乙○○（刑事一審卷第2033
    號卷第142頁反面）；吳秀隆證稱：伊當時係以二千萬元出
    售，並以整筆計價，不是以坪計價，土地也是與劉火磊訂的
    ，而登記給乙○○，劉火磊是賴劉秀麗介紹來買賣土地（刑
    事一審卷第2033號第41頁正面、反面）；張碧江證稱：（偵
    查卷買賣契約）上面的筆跡不是我所簽，卷內這份不是我訂
    的契約書，我訂的是契約書是庭呈的這份（刑事一審卷第41
    頁正面，並提出其原始買賣契約影本一份附卷足參）；余文
    祺證稱：「偵查卷附買賣契約書不是我的（刑事一審卷第84
    頁正面），並提出其原有買賣契約影本一份為憑（刑事一審
    卷第86頁以下）」；吳阿湖證稱：伊有出賣東勢鎮土地，地
    號忘了，伊係整筆土地一起賣，總共賣了八百萬元（偵卷之
    買賣契約）印章及簽名都不是我的，我沒賣那麼多，介紹人
    是賴劉秀麗，代書是劉富美（鈞院刑事庭前審卷第三宗第75
    頁）；證人利坤政稱：伊賣五百五十萬元，沒有與人合賣，
    伊係整筆，不是照坪數賣（本院刑事庭前審卷第三宗第79頁
    ）；另劉蘇秋香、王鄧燕莉、王志宏、王獻霖、王詹月菊亦
    一致證稱：「（偵卷買賣契約書影本）這印章不是我們的，
    簽名也不是我們簽的，契約也不是我們訂的，我們四人（王
    鄧燕莉、王志宏、王獻霖、王詹月菊）跟王文錦是一家人，
    我們五人名下的一筆土地與劉蘇秋香名下的土地一起賣：：
    ：賣七百五十萬元，介紹人是賴劉秀麗，代書是劉富美」（
    本院刑事庭前審卷第三宗第79頁）；江秀鳳證稱：「我賣的
    土地是1130-20號土地，總共二百零五萬，我是賴劉秀麗介
    紹的，沒有見過黃三貴、乙○○這二人，（偵卷第92頁買賣
    契約書）印章是我的，這份契約不對，簽名不是我簽的，我
    是整筆賣，不是以坪數計算，我印章放在代書那裡，很久以
    後才拿回來」（本院刑事庭前審卷第三宗第77頁）；吳阿古
    證稱：「我有出賣中嵙段的土地，總數賣了三百二十萬元，
    我是自己賣的，沒有跟人合賣，介紹人是賴劉秀麗，代書我
    忘了，未見過黃三貴、乙○○，（偵卷買賣契約書）不是我
    訂立的，不是我簽名的，這印章不是我的，我也沒有代表別
    人出售」（本院刑事庭前審卷第三宗第78頁）；代書劉富美
    證稱：蔡政權確實有賣這筆土地（本院刑事庭前審卷第三宗
    第71頁）；蔡政權證稱：195號土地當時是委託劉富每辦理
    的，介紹人賴劉秀麗，（偵卷97頁不動產買賣契約書影本）
    不是我簽名的，介紹人我也不認識，我也沒有跟吳阿湖一起
    賣土地，價金也沒有那麼高，印章也不是我的，沒有見過庭
    上的黃三貴、乙○○二人（本院刑事庭前審卷第71、72頁）
    。再依蔡政權所提之買賣契約，其上之買賣價金復載明三百
    二十九萬三千四百六十八元，此又有蔡政權所提出之買賣契
    約影本足參（同前揭卷第117頁）；是由證人蔡政權、吳國
    忠、詹昌峰、張秀珍、吳阿古、吳阿湖、劉蘇秋香、王鄧燕
    莉、王獻霖、王詹月菊、劉清坤、利坤政於上訴審90年04月
    16日調查之供詞亦一致否認前述87年度偵字第2217號卷所附
    買賣契約影本內容之真正，並均指稱：其等所出售之買賣價
    值沒有如此高，否認各該買賣契約印章（除江秀鳳除外）及
    簽名之真正。又劉鎮清亦具狀陳明：伊土地是委由詹昌峰先
    生出售，伊所得款項是每坪三萬元整；並提出原始買賣契約
    影本一份為憑（同前卷第60至63頁；核其買賣契約之內容與
    被告黃三貴傳真予原告之相關買賣契約內容亦不符）。依中
    嵙小段第1130-28號原土地所有人吳邱潤秋於刑事庭所提出
    之買賣契約，亦足知其買受人係黃劉春桃（即黃三貴之丈母
    娘），買賣價金則為535萬元，此有該買賣契約影本附卷足
    參（見一審卷第2033號卷第68至71頁）。足見黃三貴傳真給
    原告之買賣契約價金均有浮報及偽造不實之情事。辦理前開
    土地移轉事宜之代書劉富美於刑事一審時稱：「當時訂約的
    是張碧江今天庭呈的契約書（中嵙小段第1130-79、1130-28
    ），是劉火磊出面訂的，登記給乙○○，黃三貴沒有出面訂
    約，是賴劉秀麗介紹劉火磊來買的，劉火磊只是臺中某國小
    老師」（一審卷第2033卷第41頁）；於90年04月16日到庭證
    稱：「我經手的土地買賣，買受人係寫劉火磊，介紹人寫賴
    劉秀麗，當時來買的時候除了劉火磊外還有一位叫黃碧雲」
    （上訴審卷第三宗第80頁）；仲介人賴劉秀麗於原審時稱：
    「中嵙小段第1130－28地號，84年10月07號簽定的這份是我
    簽的，我是有介紹買賣土地，是朋友介紹的，地主是我找的
    ，有拿佣金，但因為日子很久了，我也忘了多少，在劉代書
    那邊辦理，這些土地沒有集中在一起，不記得黃三貴、丙○
    ○有無介紹我買土地（一審卷第430號卷第52頁反面、53頁
    正面）。於90年04月16日到庭證稱：買賣土地都是劉火磊跟
    我接洽的，我只是介紹人，沒有見過黃三貴、乙○○（偵查
    卷所附之買賣契約劉火磊四份及詹文敏三份）介紹人名字不
    對，我認識劉火磊，但是當時買賣契約書上的介紹人名字都
    是寫賴劉秀麗，詹文敏我不認識，劉火磊、黃碧雲、鎖衛華
    等人曾經親赴我的住處接洽土地事宜，但當時只要再談買賣
    土地的事情，我佣金是固定的百分之一或百分之二，我沒有
    收到其他費用，我曾在代書那邊看過黃三貴跟乙○○」（同
    前卷79-81頁）；又查詹陳阿鳳名上所有中嵙段第0000-000
    號土地，當初詹陳阿鳳是委託其妹婿蘇鳳春處理買賣事宜，
    且當初土地係整筆土地出售，並非按坪計價，買賣總價金約
    二百三十萬元左右，但買賣契約因九二一地震已找不到等情
    ，復據詹陳阿鳳於上訴審稱：中嵙段第0000-000號土地我是
    委託我妹婿幫我處理，他叫蘇鳳春，買賣土地他比較清楚（
    同前卷第四宗第46頁），蘇鳳春則證稱：中嵙段第0000-000
    號土地是整筆來出賣，不是按坪來計算，大概是230萬元，
    我沒有見過乙○○，我印象中有見過黃三貴（同前卷第四宗
    第46頁）等語。證人劉火磊於本院審理行交互詰問時亦證稱
    ：本院刑事庭所提示偵查卷第92頁中間（即刑事判決書附表
    編號六至十二）、93頁（即刑事判決書附表編號十四、十五
    ）、97頁（即刑事判決書附表編號二十）之契約書買受人、
    介紹人之名字非伊所簽名等語（見本院刑事卷第150頁反面
    ）。另參以該偵查卷所附之土地買賣契約書影本，不僅已經
    原土地所有人證明其所載價金與實際之價格不符，黃三貴又
    坦承：伊未照向地主買的價錢賣給丙○○，因為伊買來土地
    的錢，中人又賺了一些差價，又有活動費，扣除這些向地主
    買來再賣給賴先生的價錢差不多，因為伊和地主寫的契約書
    沒有辦法反應成本，所以伊自己又另外寫了一份契約傳真給
    賴先生，但另外寫的契約書沒有經過地主同意無訛。其於本
    院刑事庭前審調查時又供稱：當時確有跟原告講不賺他的錢
    ，可見黃三貴當初為了誘使原告投資買賣，確曾以允諾原價
    售出為雙方買賣之條件，但嗣為從中謀取私利，確有偽造不
    實之買賣契約並傳真予告訴人，使原告因此誤信其所傳真買
    賣契約內容之真實性，而允買賣，被告顯有詐欺藉此牟利之
    不法意圖甚明。
五、查被告乙○○於本件買賣過程中，曾於86年3月1日於偽造之
    地主為詹昌峰之不動產買賣契約中簽名（真正與地主詹昌峰
    簽約之時間為86年03月20日），其上虛偽記載土地買價為一
    億六千萬元，並記載當天有介紹人劉正文在場，由乙○○給
    付詹昌峰00000000元，難謂被告乙○○不知該契約虛偽不實
    。且被告乙○○亦分別於86年1月26日、同年3月16日、4月
    22日、4月28日及12月26日與文彬公司簽定之買賣契約書、
    切結書及備忘錄等五份文書，其上皆明白記載原告給付黃三
    貴之買賣價金，其中86年04月22日該切結書所示係有關附表
    編號一至三土地總價款之二分之一，金額為九千五百四十九
    萬五千零八十七元，但實際上附表編號一至三土地原契約所
    訂之總價額僅為七千二百八十萬元，尚未及切結書上所載之
    一半價額。而86年10月28日所示係有關附表編號一至十九土
    地總價款之二分之一，金額為四億二千八百九十九萬九千三
    百三十七，但實際上附表編號一至十九土地原契約所訂之總
    價額僅約二億二千萬元而已。可見，被告乙○○對虛報土地
    價格及偽造地主買賣契約書乙節，知之甚詳。就此，本院刑
    事庭復調取被告乙○○設於復華銀行臺中分行00-00-00000-
    00之帳號，發現黃三貴分別於86年03月21日、同年10月29日
    轉帳3200萬元及3800萬元進入上開帳戶中，而上開帳戶經提
    領至87年02月16日僅剩下1075元。刑事庭又將前開復華商業
    銀行台中分行乙○○之開戶資料卡、86年1月26日、86年3月
    16日乙○○與文彬公司簽訂之不動產買賣契約書、原詹昌峰
    與乙○○訂立之86年03月20日之不動產買賣契約書、詹昌峰
    與乙○○訂立之86年03月18日之不動產買賣契約書、86年02
    月26日備忘錄、86年10月28日切結書上乙○○之簽名以及乙
    ○○於93年08月30日於刑事庭當庭書寫之筆跡送請法務部調
    查局及中央警大學鑑定結果，兩單位皆認定前揭文件皆為被
    告乙○○之親筆簽名無訛。此足證被告乙○○非僅提供其自
    耕農身分而已，尚有參與虛報後之簽約，其與黃三貴及「阿
    興」等人為詐欺、偽造文書之共同正犯甚明。而關於被告乙
    ○○夥同黃三貴及「阿興」等人以偽造文書方式浮報買賣價
    金，用以詐騙原告鉅額款項之事實，亦經刑事庭承審法官傳
    訊相關證人張崑章等人陳述綦詳，並經部分地主提出原始買
    賣契約書附卷，詳前所述。又被告簽署之契約書等文件經送
    鑑定結果，亦證實該等文書業經被告乙○○親筆簽名無訛，
    刑事庭因此認定被告與其夫黃三貴有共同詐欺及偽造文書之
    犯行，而判處被告有期徒刑一年六月，黃三貴有期徒刑四年
    ，有該刑事案卷及判決可稽。是原告主張被告與其夫共同以
    偽造文書及詐欺手段，詐取原告之財物，應構成侵權行為，
    而請求被告賠償其損害，即屬有據，應予准許。
六、被告所涉偽造文書等刑事案件，雖經二審判決有罪後，被告
    不服已提起第三審上訴，尚未確定，但無礙於本院為事實之
    認定。又本件有部分土地已登記予原告所指定之人，然原告
    係以侵權行為請求損害賠償，回復損害發生前之原狀，返還
    原告受詐騙之金額，故也與部分土地是否已登記予原告所指
    定之人無關。被告抗辯稱刑判決尚未確定，本件應停止訴訟
    ，待三審判決確定後再審理，及有部分土地已登記予原告所
    指定之人，其金額數目有待計算，始能認定應賠償之確切數
    額云云，即無足取。
七、綜上所述，本件是原告主張本於侵權行為之法律關係，依民
    法第184條、第185條、第213 條第1、2項規定，請求被告賠
    償原告之損害，回復損害發生前之原狀，應返還原告四億六
    千六百七十六萬五千七百三十七元，並自損害發生時起，加
    給利息，即自被告最後一次詐騙原告金錢之86年11月27日起
    至清償日止，按年利率百分之五計算利息，為有理由，應予
    准許。而兩造分別陳明願供擔保請求併為准免假執行之宣告
    ，核無不合，爰各酌定相當之金額准許之。
八、兩造其餘攻擊防禦方法，經本院斟酌後，認為均不足以影響
    本件判決結果，爰不一一論列，併此敘明。
九、據上論結：本件原告之訴，為有理由，依民事訴訟法第78條
    、第463條、第390條第2項、第392條，判決如主文。
中    華    民    國    95    年    9    月    19     日
                      民事第五庭審判長法  官  林陳松
                                      法  官  邱森樟
                                      法  官  古金男
以上正本係照原本作成。
如對本判決上訴，須於收受判決送達後二十日內向本院提出上訴
書狀，其未表明上訴理由者，應於提出上訴後二十日內向本院提
出上訴理由書 (須按他造人數附具繕本)。
上訴時應提出委任律師為訴訟代理人之委任狀。具有民事訴訟法
第四百六十六條之一第一項但書或第二項之情形為訴訟代理人者
，另應附具律師及格證書及釋明委任人與受任人有該條項所定關
係之釋明文書影本。
                                      書記官  詹錫朋
中    華    民    國    95    年    9     月    20    日
                                                      Ｈ


司法院資訊處製作；財團法人民間司法改革基金會備份。
